臺灣臺北地方法院交通事件裁定　　　 100年度交聲字第2119號
原處分機關　臺北市交通事件裁決所
異　議　人
即受處分人　戴瑞廷
上列異議人即受處分人因違反道路交通管理處罰條例案件，對於
臺北市交通事件裁決所中華民國100年9月19日所為之處分（原處
分案號：北市裁罰字第裁22-AEY793958號），聲明異議，本院裁
定如下：
    主  文
原處分撤銷。
戴瑞廷汽車駕駛人，駕駛汽車經測試檢定酒精濃度超過規定標準
，處吊扣普通重型機車駕駛執照拾貳個月及接受道路交通安全講
習。
    理  由
一、按汽車駕駛人飲用酒類後其吐氣所含酒精濃度超過每公升0.
    25毫克以上者，不得駕車，道路交通安全規則第114條第2款
    定有明文。次按汽車駕駛人，駕駛汽車經測試檢定有酒精濃
    度超過規定標準者，處新臺幣（下同）15,000元以上60,000
    元以下罰鍰，並當場移置保管該汽車及吊扣其駕駛執照1年
    ；又汽車駕駛人，有第35條第1項規定之情形，應接受道路
    交通安全講習，道路交通管理處罰條例第35條第1項第1款、
    第24條第1項第2款分別亦有明文。又現行道路交通管理處罰
    條例第68條僅規定「汽車駕駛人，因違反本條例及道路交通
    安全規則之規定，受吊銷駕駛執照處分時，吊銷其持有各級
    車類之駕駛執照。」並未包括吊扣之情形。且參道路交通管
    理處罰條例第68條於94年12月14日之修正理由，係稱：「原
    條文將違法或違規駕駛人所持有各級車類之駕駛執照一併吊
    扣，失之過酷，影響人民工作及生活過鉅」等語（見立法院
    公報第94卷第70期第136頁至第138頁之院會紀錄暨修正道路
    交通管理處罰條例第68條之立法理由），顯見依修正後道路
    交通管理處罰條例第68條規定，汽車駕駛人因違反道路交通
    管理處罰條例及道路交通安全規則之規定，受「吊扣」駕駛
    執照處分時，僅能「吊扣」違規當時所駕駛車輛之駕駛執照
    ，不再「吊扣」其持有各級車類之駕駛執照甚明。因此，道
    路交通管理處罰條例第35條規定所需吊扣之駕照，應係指酒
    精濃度超過規定標準駕駛遭查獲時所駕駛車輛之駕照，而不
    得將遭查獲人所持有各級車輛之駕照均予吊扣，先予敘明。
二、原處分意旨略以：本件異議人即受處分人戴瑞廷於99年8月
    6日4時13分許，騎乘車牌號碼為BJP-025號之重型機車（下
    稱系爭車輛），行經臺北市○○○路○段26巷7號後面時，為
    原舉發單位臺北市政府警察局大安分局瑞安派出所員警當場
    攔檢，並測得其呼氣所含酒精濃度達每公升0.61毫克，經警
    以異議人有違反道路交通管理處罰條例第35條第1項第1款規
    定「酒後駕車，經測試值0.61mg/l」之違規行為，並填製北
    市警交字第AEY793958號舉發違反道路交通管理事件通知單
    當場舉發。嗣原處分機關即臺北市交通事件裁決所經調查後
    認異議人上開違規事實明確，乃於100年9月19日以北市裁罰
    字第裁22-AEY793958號裁決書，依道路交通管理處罰條例第
    35條第1項第1款之規定，以異議人有「汽車駕駛人酒精濃度
    超過規定標準（0.55以上）」之行為，裁處異議人罰鍰45,
    000元，已繳送駕駛執照吊扣12個月，並應參加道路交通安
    全講習，異議人於同日收受本件裁決書，隨即於同日提出本
    件聲明異議等語。
三、聲明異議意旨略以：伊經法官判決執行義務勞務80小時，於
    臺灣臺北犯罪被害人保護協會執行完畢，基於一事不二罰原
    則，希望可以用勞務80小時抵繳罰金45,000元等語。
四、經查：
  (一)按94年2月5日公布，於95年2月5日施行之行政罰法第26條
      規定：「一行為同時觸犯刑事法律及違反行政法上義務規
      定者，依刑事法律處罰之。但其行為應處以其他種類行政
      罰或得沒入之物而未經法院宣告沒收者，亦得裁處之。前
      項行為如經不起訴處分或為無罪、免訴、不受理、不付審
      理之裁判確定者，得依違反行政法上義務規定裁處之。」
      。又其他種類行政罰，係指違反行政法上之義務應受「裁
      罰性」之「不利處分」，依行政罰法第2條規定，包括限
      制或禁止行為之吊扣證照處分。究其立法理由，一行為同
      時觸犯刑事法律及違反行政法上義務規定時，由於刑罰與
      行政罰同屬對不法行為之制裁，而刑罰之懲罰作用較強，
      故在處罰目的相同且處罰方式相同時，若依刑事法律處罰
      ，即足資警惕時，實無一事二罰再處行政罰之必要；且刑
      事法律處罰，由法院依法定程序為之，較符合正當法律秩
      序，應予優先適用，故同時觸犯刑事法律及違反行政法上
      義務規定之行為，行政機關得否科以與刑罰相類之行政罰
      處罰，端視該行為之刑事訴追或審判程序終局結果而定，
      在刑事訴追、審判程序尚未終局確定前，行政機關自不得
      逕予裁罰；至於罰鍰以外之沒入或其他種類行政罰，因兼
      具維護公共秩序之作用，為達行政目的，行政機關仍得併
      予裁處。故道路交通主管機關對於汽車駕駛人之酒後駕車
      行為，依道路交通管理處罰條例第35條第1項第1款規定予
      以裁罰，係對行為人違反行政法上義務規定之行政罰，且
      該條例關於一行為同時觸犯刑事法律及違反行政法上義務
      規定者，並無特別規定，是以，汽車駕駛人酒後駕車行為
      ，經測試檢定酒精濃度超過規定標準，同時涉犯刑法第18
      5條之3之公共危險罪嫌者，道路交通主管處罰機關除有上
      開行政罰法第26條第1項但書規定，得處以其他種類行政
      罰之情形外，關於罰鍰部分，即應依上開行政罰法第26條
      及道路交通管理處罰條例第10條規定，移送地方法院檢察
      署處理，於移送後，非有上開行政罰法第26條第2項所定
      不起訴等事由，不得再依道路交通管理處罰條例第35條第
      1項第1款規定，裁處行為人罰鍰之行政罰。
  (二)次按檢察官之緩起訴處分於緩起訴期間內，有下列情形之
      一者，檢察官得依職權或依告訴人之聲請撤銷原處分，繼
      續偵查或起訴:(1)於期間內故意更犯有期徒刑以上刑之罪
      ，經檢察官提起公訴者。(2)緩起訴前，因故意犯他罪，
      而在緩起訴期間內受有期徒刑以上刑之宣告者。(3)違背
      第253條之2第1項各款之應遵守或履行事項者，刑事訴訟
      法第253條之3第1項定有明文。據此可徵經檢察官為「緩
      起訴」處分者，於「緩起訴」之猶豫期間內，最終是否會
      被檢察官提起公訴，猶懸而未定，亦即「緩起訴」處分於
      猶豫期間內尚未具有實質之確定力，檢察官仍得根據上開
      規定依職權或依告訴人之聲請，將被告「緩起訴」處分撤
      銷。而行政罰法第26條明定一事不二罰原則，且應受行政
      罰之行力如經不起訴處分或為無罪、免訴、不受理、不付
      審理之裁判「確定」者，始得依違反行政法上義務規定裁
      處之，並未包括「緩起訴」處分在內，雖「緩起訴」處分
      之最終使被告免於刑事訴追之效果與「不起訴」處分之效
      果相同，惟依行政罰法第26條第2項之立法意旨，亦必須
      待緩起訴處分實質確定時，被告始最終地確定免於受刑事
      訴追，原處分機關才得為行政裁罰，亦即在緩起訴期間內
      即猶豫期間期滿前，該緩起訴處分仍有被撤銷之可能，此
      時原處分機關若依法為行政裁決，將使受處分人有同時遭
      受行政處罰及刑事訴追之危險，顯與行政罰法第26條規定
      之立法意旨相違背。準此，自行政罰法第26條規定立法意
      旨為有利於行為人之解釋，應認應受行政裁罰之行為，關
      於罰鍰部分，同一事實如經緩起訴處分確定者，亦有行政
      罰法第26條明定一事不二罰原則之適用（臺灣高等法院暨
      所屬法院96年法律座談會刑事類提案第36號法律問題參照
      、98年法律座談會刑事類提案第24號法律問題參照）。
  (三)再按附負擔之緩起訴處分對受處分人所產生之法律效果，
      檢察官依刑事訴訟法第253條之2第2項規定為緩起訴處分
      ，課以被告金錢給付、勞務提供及處遇措施者，此等處分
      名義上雖非刑罰，仍是一種特殊之處遇措施，性質上已係
      實質制裁，造成被告財產減少、自由及人性尊嚴限制或義
      務增加等權利上不利之影響，是此類「特殊之處遇措施」
      性質上當屬干預人民自由之處分，實與刑事制裁無異，應
      可實質該當行政罰法第26條第1項所指「依刑事法律」之
      處罰。至道路交通管理處罰條例第35條第8項雖定有汽車
      駕駛人經裁判確定，而處以罰金低於該條例第92條所訂最
      低罰鍰基準規定，應依該條例裁決繳納不足最低罰鍰部分
      之規定。惟檢察官以緩起訴命被告向指定之公益團體提供
      義務勞務，並非命給付金錢，無比較基準，且與道路交通
      管理處罰條例第35條第8項經裁判確定處以罰金性質迥異
      ，並無所謂差額可言，自無適用該條例之可能。是故，行
      為人「酒精濃度超過規定標準」之違規行為，既已依行政
      罰法第26條第1項前段規定受有刑事處罰，復無行政罰法
      第26條第2項規定所揭示「經不起訴處分或為無罪、免訴
      、不受理、不付審理之裁判確定者」此類未課予行為人實
      質上不利益負擔之情形，監理站應無再對行為人課予「罰
      鍰」之餘地。（臺灣高等法院暨所屬法院99年法律座談會
      刑事類提案第37號決議意旨參照）。
  (四)查本件異議人於上揭時、地騎乘系爭車輛為警攔停測試吐
      氣所含酒精濃度達每公升0.61毫克之事實，為異議人所不
      爭執，並有舉發通知單1紙在卷可證，是異議人違反道路
      交通管理處罰條例第35條第1項第1款之違規事證，堪以認
      定。而異議人該酒後駕車之公共危險行為，係屬同時觸犯
      刑事法律及違反行政法上義務規定之行為，業經臺灣臺北
      地方法院檢察署檢察官審酌後，於99年9月14日以99年度
      偵字第19554號予以緩起訴處分，緩起訴期間為1年，並令
      異議人應於緩起訴處分期間屆滿前6個月止向該署指定之
      政府機關、政府機構、行政法人、社區或其他符合公益目
      的之機構或團體提供80小時之義務勞務，迄今緩起訴期間
      業已屆滿而未經撤銷等情，亦有上開緩起訴處分書、臺灣
      高等法院被告前案紀錄表各1份附卷可稽。又依刑事訴訟
      法第253條之2規定，命被告為金錢給付、勞務給付及處遇
      措施的部分，應得被告之同意，蓋其涉有被告之人身自由
      及財產的拘束，且產生未經裁判即終局處理案件之實質效
      果，自應考慮被告之意願。是上開緩起訴處分令異議人向
      指定之公益機關團體提供義務勞務，揆諸前開說明，堪認
      上開緩起訴處分已產生實質刑罰效果，應實質該當行政罰
      法第26條第1項之「依刑事法律」之處罰效果，而非不起
      訴處分甚明。
  (五)綜上，原處分機關依道路交通管理處罰條例第35條第1項
      第1款規定，對異議人上開酒後駕車之違規行為予以裁罰
      時，除其行為應處以其他種類行政罰即應施以道路交通安
      全講習部分及吊扣駕駛執照12個月，仍得予以裁處外，就
      異議人違反行政法上義務而應受裁處罰鍰部分，依行政罰
      法第26條第1項前段規定，即應依刑事法律處罰之，已不
      得再依上揭道路交通管理處罰條例等規定裁罰之。
  (六)至原處分機關援引之交通部95年7月17日交路字第0950006
      986號函，雖認緩起訴性質為「附帶條件之不起訴處分」
      ，即屬「不起訴處分」之一種，當依行政罰法第26條第2
      項規定辦理，惟法官依據法律獨立審判，此乃為憲法第80
      條所明定，各機關依其職掌就有關法規為釋示之行政命令
      ，法官於審判案件時，固可予以引用，但仍得依據法律，
      表示適當之不同見解，並不受拘束，另司法行政機關所發
      司法行政上之命令，如涉及審判上之法律見解，僅供法官
      參考，法官於審判案件時，亦不受其拘束（司法院釋字第
      216號解釋意旨參照），是原處分機關所引之前揭函釋，
      與本院對上開法律之見解相異，本院自不受其拘束，併此
      敘明。
五、綜上所述，異議人確有於前述時、地，駕駛系爭車輛，而有
    「汽車駕駛人酒精濃度超過規定標準（0.55以上）」之違規
    行為，且其刑事部分，業經臺灣臺北地方法院檢察署檢察官
    為緩起訴處分確定，並附有向該署指定之公益團體、機關提
    供80小時義務勞務之負擔，洵堪認定。從而，原處分機關依
    據道路交通管理處罰條例第35條第1項第1款、第24條第1項
    第2款之規定，裁處異議人應吊扣駕駛執照12個月（異議人
    業已繳送駕駛執照吊扣12個月），及應施以道路交通安全講
    習之行政裁罰部分，雖於法有據，惟原處分機關於異議人受
    緩起訴處分之負擔制約，而提供義務勞務80小時後，仍依道
    路交通管理處罰條例第35條第1項第1款規定，裁罰異議人罰
    鍰45,000元之部分，即有違誤。茲因聲明異議，屬一種司法
    救濟途徑，由法院審查受處分人所涉之違規事實是否成立，
    及原處分所適用之法條是否正確、裁罰是否適當，且因法院
    負有司法審查之作用，對原處分失當時，就罰鍰、吊照及安
    全講習等處罰效果，即應自為諭知（參照臺灣高等法院暨所
    屬法院98年度法律座談會刑事類提案第23號決議意旨），本
    件異議人雖未就原處分關於吊扣駕駛執照及接受道路交通安
    全講習部分聲明異議，然本案係單一之交通違規行為，罰鍰
    處分及吊扣駕駛執照、接受道路交通安全講習部分無從區分
    。從而，本院自應將原處分撤銷，並自為裁罰如主文第2項
    所示，以期適法。
據上論斷，應依道路交通事件處理辦法第19條前段，裁定如主文
。
中    華    民    國   100    年    9     月    30    日
                臺灣臺北地方法院交通法庭
                              法  官  楊雅清
以上正本證明與原本無異。
如不服本裁定，應於送達後5日內，向本院提出抗告狀。
                              書記官  吳俊龍
中    華    民    國   100    年    9     月    30    日